【裁判字號】    94,訴,608
【裁判日期】    950119
【裁判案由】    分割共有物
【裁判全文】
臺灣高雄地方法院民事判決               94年度訴字第608號
原      告  辛○○○
訴訟代理人  沈榮生律師
被      告  丙○○
訴訟代理人  丁○○
被      告  乙○○
訴訟代理人  戊○○
被      告  己○○
訴訟代理人  甲○○
被      告  庚○○
當事人間分割共有物事件，本院於民國95年 1月5 日言詞辯論終
結，判決如下：
    主  文
兩造共有之坐落高雄縣鳥松鄉○○段一六八號及同段一九七號土
地分割為：如附圖二所示之Ａ部分面積八平方公尺分歸原告及被
告庚○○按其應有部分各二分之一之比例保持共有；Ｂ部分面積
八平方公尺分歸被告陳貞雄所有；Ｃ部分面積七平方公尺分歸被
告乙○○所有；Ｄ部分面積七平方公尺分歸被告丙○○所有。附
圖三所示Ａ部分面積五四平方公尺分歸兩造按應有部分原告八分
之一、被告丙○○、乙○○、己○○各四分之一、被告庚○○八
分之一之比例保持共有；Ｂ部分面積七七平方公尺分歸被告丙○○所有；Ｃ部分面積七七平方公尺分歸被告乙○○所有；Ｄ部分
面積七七平方公尺分歸被告己○○所有；Ｅ部分面積七八平方公
尺分歸原告及被告庚○○按其應有部分各二分之一之比例保持共
有。
原告及被告庚○○應各給付被告丙○○、乙○○、己○○分別為
新台幣捌仟元、新台幣捌仟元、新台幣肆仟元；被告己○○應給
付被告丙○○、乙○○各新臺幣捌仟元。
訴訟費用由兩造按附表之比例負擔。
    事實及理由
一、原告主張：兩造為高雄縣鳥松鄉○○段168 號及同段197 號
    土地（下稱系爭土地）之共有人，應有部分如附表所示，兩
    造間並無分管協議或不分割之約定，亦無不能分割之情形，
    請求將系爭土地合併分割，由共有人分別取得如附圖1 （各
    共有人分得部分詳如附件1 所載）之土地，爰依民法第823
    條第1 項前段之規定訴請分割，如無法合併分割，上開168
    號土地應予變賣，197 號土地同意依附圖3 之方案分割等語
    。並聲明：請准兩造共有之系爭土地依附圖1 方式合併分割
    ，由共有人分別取得如附件1 部分之土地。
二、被告之抗辯：
  (一)、被告丙○○、乙○○、己○○（下稱丙○○等3 人）則以
      ：伊不同意合併分割，另同意以附圖2 、3 （各共有人分
      得部分詳如附件2 所載）之方案分割等語，資為抗辯。
  (二)、被告庚○○則以：伊同意按原告所提附圖1 及附件1 之方
      案分割，如依被告丙○○等3 人所提附圖2 、3 及附件2
      之方案分割，伊同意分割後與原告保持共有等語，資為抗
      辯。
  (三)、均聲明：原告之訴駁回。
三、兩造不爭執事項如下：
  (一)、系爭土地為兩造所共有，地目為建，兩造之應有部分如附
      表，面臨高雄縣鳥松鄉○○路1 巷，位於澄清湖特定區內
      之住宅土地，附圖4 編號Ａ部分為道路，Ｂ、Ｃ、Ｄ部分
      上有被告丙○○、乙○○興建之鋼筋混凝土建物，Ｅ部分
      上有被告己○○興建之鐵皮屋，兩造同意上開197 號土地
      按附圖3 及附件2 方案分割。
  (二)、上開168 號土地上之磚木造建物係被告己○○約於30年前
      興建，現由被告丙○○、乙○○及己○○自西而東隔成3
      間，分別作為衛浴設備、廁所及倉庫使用。
四、按共有人得隨時請求分割共有物，但因物之使用目的不能分
    割或契約訂有不可分割之期限者，不在此限；又共有物之分
    割，依共有人協議之方法行之，分割之方法不能協議決定者
    ，法院得因任何共有人之聲請，以原物分配於各共有人，民
    法第823 條第1 項、第824 條第1 項第1 款分別定有明文。
    次按分割共有物，以消滅共有關係為目的。法院裁判分割共
    有土地時，除因該土地內部分土地之使用目的不能分割（如
    為道路），或部分共有人仍願維持共有關係，應就該部分土
    地不予分割或准該部分共有人成立新共有關係外，應將土地
    分配於各共有人單獨所有，最高法院著有69年台上字第1831
    號判例可資參照。查系爭土地地目為建，有土地登記謄本在
    卷可憑（見本院高雄簡易庭卷第7 至10頁），依其使用目的
    並非不能分割，而兩造間並無不分割之協議等情，為兩造所
    不爭執，原告訴請分割共有物，兩造就系爭土地是否合併分
    割之分割方法意見已有不同，顯有分割方法不能協議決定之
    情形，是依上開法條規定，原告請求分割系爭土地，洵屬有
    據。
五、按共有物如為數宗不同地號之土地，其共有人如非以成立一
    共有關係之意思而共有數宗土地時，應認其共有關係分別存
    在於每宗土地之上，除經全體共有人同意外，法院為分割時
    ，尚不能任意予以合併為一共有物，視作一所有權而予分割
    ，此乃一物一權原則之當然解釋（最高法院90年度台上字第
    1594號、92年度台上字第1534判決參照）。原告主張將系爭
    2 筆土地合併分割，而為被告丙○○等3 人所不同意，且原
    告未能舉證共有人係以成立一共有關係之意思而共有系爭土
    地，故其上開主張，不足採取，本件自應就系爭土地之分割
    方案，分別審酌之。
六、又按請求共有物之分割，應由法院依民法第824 條命為適當
    之分配，不受當事人主張之拘束。又分割共有物時，法院應
    參酌當事人之聲明、共有物之性質、座落位置、地形、經濟
    效用、各共有人應有部分之比例及全體共有人之利益等公平
    決之。茲分別就系爭2 筆土地之分割方案，分述如下：
  (一)、系爭168 號土地部分：
    1.按共有物分割之方法，須先就原物分配，於原物分配有困
      難時，則予變賣，以價金分配於各共有人。而就原物分配
      時，如發現共有人中有不能按其應有部分受分配者，亦得
      以金錢補償之，並非定出於變賣之一途（最高法院51年台
      上字第271 號判例參照）。原告主張系爭土地為狹長型土
      地，面積30平方公尺，如依共有人應有部分比例原物分割
      ，每人所分得面積有限，不符經濟效益，應予變賣等語，
      為被告庚○○所同認。惟被告丙○○等3 人則抗辯系爭土
      地上有房屋供其等使用，應原物分割為宜等語。查系爭土
      地為不等邊四邊型，其寬度分別為0.66公尺、1.99公尺、
      長度為22.705公尺，有如附圖2 之複丈成果圖可證，是系
      爭土地屬狹長地型，固可認定。又系爭土地上有被告己○○約於30年前興建之磚木造平房，現由被告丙○○、乙○○及己○○自西而東隔成3 間，分別作為衛浴設備、廁所
      及倉庫使用等情，經本院勘驗系爭土地現場位置、其上建
      物及調查其使用情形等屬實，製有勘驗筆錄及拍攝現場照
      片附卷可佐（見本院訴字卷第39至48頁），復為兩造所不
      爭執，堪信為真實。是系爭土地既可興建房屋使用，而達
      一定之經濟或使用目的，尚難謂原物分配有困難而應予變
      賣，始可達成其經濟效用，故原告主張應予變賣，不足採
      取。
    2.被告丙○○3 人所提附圖2 及附件2 之方案分割，將編號
      Ｂ、Ｃ、Ｄ部分土地依序分歸被告己○○、乙○○及丙○○所有，由其等自行調整分配，就其等現所使用之上開建
      物予以保留或加以拆除，對其他共有人衝擊較小。另原告
      及被告庚○○均同意如原物分割，願保持共有，至分配何
      處其等無意見等語（見本院訴字卷第118 頁），故將編號
      Ａ部分分歸原告及被告庚○○保持共有，縱需拆除己○○
      之部分建物，因該建物為屋齡約30年之磚木造房屋，有上
      開現場照片可稽，其經濟價值有限，如拆除對被告己○○
      之影響不大。且上開原物分割方案亦不違反兩造之意願，
      本院認附圖2 及附件2 之分割方案，已兼顧兩造使用現況
      及分割後之利益，符合土地利用之經濟原則而屬適當，堪
      予採用，爰依附圖2 及附件2 定其分割方法如主文第1 項
      前段所示。
  (二)、系爭197號土地部分：
      原告初主張依附圖1 及附件1 之方法分割，由其與被告庚○○取得編號Ｃ土地，被告丙○○、乙○○、己○○依序
      取得編號Ａ、Ｂ、Ｄ土地，然此分割方案，未考量Ａ部分
      為道路，將之分歸被告丙○○已不公平，且不為被告丙○○等3 人同意，是原告分割方法，並非妥適，不宜採用。
      另被告丙○○等3 人提出如附圖3 及附件2 之分割方案，
      此一分割方案將編號Ａ道路部分分歸兩造依應有部分比例
      保持共有，編號Ｂ、Ｃ、Ｄ部分依序分歸被告丙○○、乙○○、己○○所有，使被告丙○○、乙○○坐落其上之建
      物可繼續為相同目的之使用。另被告己○○興建之鐵皮屋
      雖坐落於編號Ｅ部分（參附圖4）， 然被告己○○既表示
      希望與被告丙○○、乙○○分配之土地相連，由其取得編
      號Ｄ部分，且同意拆除坐落編號Ｅ部分之鐵皮屋（見本院
      卷第74頁），故將編號Ｅ部分分歸原告與被告庚○○保持
      共有，不違反被告己○○之意願，亦屬合理。上開分割方
      案嗣經所有共有人同意（見本院訴字卷第108 、117 頁）
      ，本院認附圖3 及附件2 之分割方案，已兼顧兩造使用現
      況及分割後之利益，符合土地利用之經濟原則而屬適當，
      堪予採用，爰依附圖2 及附件2 定其分割方法如主文第1
      項後段所示。
七、按以原物為分配時，如共有人中，有不能按其應有部分受分
    配者，得以金錢補償之，民法第824 條第3 項定有明文。本
    件依附圖2 、3 為原物分割，共有人分得面積與應有部分換
    算之面積乃有如附表所示之差異，故應以金錢補償之。
  (一)、系爭168 號土地部分：
      原告及被告己○○、庚○○分配之面積超過應有部分，被
      告丙○○、乙○○分配之面積少於應有部分，自應由原告
      及被告己○○、庚○○以金錢補償之。查系爭土地於提起
      本件訴訟時之公告現值為每平方公尺新台幣（下同）28,0
      00元，市價每平方公尺32,000元，有高雄縣仁武鄉地政事
      務所94年9 月14日仁地所三字第0940007322號函附卷可憑
      （見本院訴字卷第80頁），兩造對以上開市價為補償標準
      均不爭執（見本院訴字卷第118 頁），本院亦認此標準尚
      屬妥適。依此核算結果，原告及被告庚○○應各給付被告
      丙○○、乙○○各4,000 元，被告己○○應給付被告丙○○、乙○○各8,000元。
  (二)、系爭197 號土地部分：
      原告及被告庚○○分配之面積超過應有部分，被告丙○○
      等3 人分配之面積少於應有部分，自應由原告及被告庚○○以金錢補償之。兩造對於以仁武地政事務所上函所示市
      價每平方公尺32,000元為補償標準均不爭執（見本院訴字
      卷第118 頁），本院亦認此標準尚屬妥適。依此核算結果
      ，原告及被告庚○○應各給付被告丙○○、乙○○、己○○各4,000 元。
  (三)、綜上，原告及被告庚○○應分別給付被告丙○○、乙○○
      、己○○8,000 元、8,000 元、4,000 元；被告己○○應
      給付被告丙○○、乙○○各8,000元。
八、綜上所述，原告本於民法第823 條第1 項共有物分割請求權
    ，請求分割系爭土地，為有理由，應予准許，爰判決如主文
    第1 、2 項所示。又因分割共有物之分割結果對兩造均屬有
    益，訴訟費用由敗訴之當事人負擔顯失公平，本院爰審酌兩
    造利害關係，由兩造依附表比例負擔。本件事證已臻明確，
    兩造其餘攻擊防禦方法及舉證，對於結果之判斷均不生影響
    ，無庸再予審究，併此敘明。
九、據上論結，本件原告之訴為有理由，合依民事訴訟法第80條
    之1 、第85條第1 項但書，判決如主文。
中    華    民    國    95    年     1    月    19    日
                  民事第五庭審判長法  官  魏式璧
                                  法  官  吳俊龍
                                  法  官  方錦源
正本係照原本作成。
如不服本判決，應於送達後20日內，向本院提出上訴狀並表明上
訴理由，如於本判決宣示後送達前提起上訴者，應於判決送達後
10日內補提上訴理由書（須附繕本）。
中    華    民    國    94    年    1     月    19    日
                                  書記官  邱靜銘
附表
┌────┬────┬────┬───────┬───────┬──────────┬──────┐
│        │高雄縣鳥│高雄縣鳥│依應有部分比例│實際分得之面積│面積差額（平方公尺）│應負擔之訴訟│
│共有人  │松鄉圓山│松鄉圓山│計算之面積（平│（平方公尺）  │                    │費用比例    │
│        │段168 號│段197 號│方公尺）      │              │                    │            │
│        │土地應有│土地應有├───┬───┼───┬───┼────┬─────┤            │
│        │部分    │部分    │168號 │197號 │168號 │197號 │ 168號  │  197號   │            │
├────┼────┼────┼───┼───┼───┼───┼────┼─────┼──────┤
│辛○○○│八分之一│八分之一│3.75  │45.375│4     │45.75 │超過0.25│超過0.375 │八分之一    │
├────┼────┼────┼───┼───┼───┼───┼────┼─────┼──────┤
│丙○○  │四分之一│四分之一│7.5   │90.75 │7     │90.5  │短少0.5 │短少0.25  │四分之一    │
├────┼────┼────┼───┼───┼───┼───┼────┼─────┼──────┤
│乙○○  │四分之一│四分之一│7.5   │90.75 │7     │90.5  │短少0.5 │短少0.25  │四分之一    │
├────┼────┼────┼───┼───┼───┼───┼────┼─────┼──────┤
│己○○  │四分之一│四分之一│7.5   │90.75 │8     │90.5  │超過0.5 │短少0.25  │四分之一    │
├────┼────┼────┼───┼───┼───┼───┼────┼─────┼──────┤
│庚○○  │八分之一│八分之一│3.75  │45.375│4     │45.75 │超過0.25│超過0.375 │八分之一    │
├────┼────┼────┼───┼───┼───┼───┼────┼─────┼──────┤
│ 合 計  │        │        │30    │363   │30    │363   │        │          │            │
└────┴────┴────┴───┴───┴───┴───┴────┴─────┴──────┘
 附件1
┌────┬───────────┬───────┐
│ 共有人 │分得附圖1             │分得面積      │
├────┼───────────┼───────┤
│辛○○○│一六八號土地          │30平方公尺    │
├────┼───────────┼───────┤
│辛○○○│一九七號土地編號Ｃ，保│68.25 平方公尺│
│庚○○  │持共有                │              │
├────┼───────────┼───────┤
│丙○○  │一九七號土地編號Ａ    │98.25 平方公尺│
├────┼───────────┼───────┤
│乙○○  │一九七號土地編號Ｂ    │98.25平方公尺 │
├────┼───────────┼───────┤
│己○○  │一九七號土地編號Ｄ    │68.25平方公尺 │
├────┼───────────┼───────┤
│        │ 合計                 │393 平方公尺  │
└────┴───────────┴───────┘
附件2
┌────┬───────────┬─────────────┐
│ 共有人 │分得附圖2             │分得附圖3                 │
├────┼───────────┼─────────────┤
│辛○○○│編號Ａ面積8 平方公尺，│編號Ｅ面積78平方公尺，由2 │
│庚○○  │由2 人按應有部分各1/2 │人按應有部分各1/2 之比例保│
│        │之比例保持共有。      │持共有。                  │
├────┼───────────┼─────────────┤
│丙○○  │編號Ｄ面積7 平方公尺。│編號Ｂ面積77平方公尺。    │
├────┼───────────┼─────────────┤
│乙○○  │編號Ｃ面積7 平方公尺。│編號Ｃ面積77平方公尺。    │
├────┼───────────┼─────────────┤
│己○○  │編號Ｂ面積8 平方公尺。│編號Ｄ面積77平方公尺。    │
├────┼───────────┼─────────────┤
│辛○○○│                      │編號Ａ面積54平方公尺按應有│
│丙○○  │                      │部分辛○○○1/8 、丙○○、│
│乙○○  │                      │乙○○、己○○各1/4 、黃姜│
│己○○  │                      │娥1/8之比例保持共有。     │
│庚○○  │                      │                          │
├────┼───────────┼─────────────┤
│合  計  │ 30平方公尺           │363平方公尺               │
└────┴───────────┴─────────────┘


司法院資訊處製作；財團法人民間司法改革基金會備份。
